臺灣屏東地方法院刑事判決　　　　　　109年度交訴字第193號
公　訴　人　臺灣屏東地方檢察署檢察官
被　　　告　邱永忠




上列被告因公共危險案件，經檢察官提起公訴（109 年度偵字第
7662號），本院判決如下：
    主  文
邱永忠犯駕駛動力交通工具發生交通事故致人傷害而逃逸罪，處
有期徒刑伍月，如易科罰金，以新臺幣壹仟元折算壹日。
    事  實
一、邱永忠原考領有小型車普通駕駛執照，嗣遭車輛監理單位吊
    銷其小型車普通駕駛執照，為無駕駛執照之人，其於民國10
    9 年7 月13日10時50分許，駕駛車牌號碼00-0000 號自用小
    貨車，沿屏東縣麟洛鄉中山路由南往北方向行駛，行經中山
    路與民族路交岔路口欲右轉沿民族路繼續行駛之際，本應注
    意右轉彎時，應距交岔路口30公尺前顯示方向燈或手勢，且
    應注意轉彎車應讓直行車先行，而依當時天候晴、日間自然
    光線、柏油路面乾燥無陷缺且無障礙物、視距良好，並無不
    能注意之情事，竟疏未注意及此，未顯示方向燈及禮讓直行
    車先行，即貿然右轉，適張靜宜騎乘車牌號碼000-0000號普
    通重型機車沿同路段同向行駛於慢車道至該交岔路口，兩車
    因而發生碰撞，致張靜宜人車倒地，受有左肩、雙手腕、左
    小腿、左足挫擦傷等傷害（所涉過失傷害部分，未經張靜宜
    提出告訴）。詎邱永忠明知其已駕車肇事，可預見人車倒地
    之張靜宜可能因此交通事故受有傷害，竟基於駕駛動力交通
    工具發生交通事故致人傷害而逃逸之不確定故意，未停留現
    場採取救護或其他必要措施，亦未報警以釐清肇事責任，即
    駕車駛離現場而逕自逃逸，經路人徐純蕙追回，始返回現場
    。嗣警據報到場處理，邱永忠於返回現場後，在未被有偵查
    犯罪職權之機關或公務員發覺前，即向據報前往現場處理之
    員警坦承其為車禍肇事之人而自首犯罪，因而循線查獲上情
    。
二、案經屏東縣政府警察局屏東分局報告臺灣屏東地方檢察署檢
    察官偵查後起訴。
    理  由
壹、程序部分
一、按被告以外之人於審判外之陳述，雖不符刑事訴訟法第159
    條之1 至第159 條之4 之規定，而經當事人於審判程序同意
    作為證據，法院審酌該言詞陳述或書面陳述作成時之情況，
    認為適當者，亦得為證據；當事人、代理人或辯護人於法院
    調查證據時，知有第159 條第1 項不得為證據之情形，而未
    於言詞辯論終結前聲明異議者，視為有前項之同意，刑事訴
    訟法第159 條之5 定有明文。本件檢察官、被告邱永忠（下
    稱被告），於本院準備程序及審理中均已表示對於本判決後
    引具傳聞性質之證據均不爭執有證據能力（見本院卷第38、
    97至98頁），復據本院於審理之調查證據程序逐一提示並告
    以要旨，檢察官、被告均未爭執上開證據之證據能力，且於
    言詞辯論終結前亦未聲明異議，本院復斟酌該等證據，並無
    任何違法取證之不適當情形，以之作為證據使用係屬適當，
    自得採為認定事實之證據。
二、本判決下列所引用其餘非供述證據，並無證據證明係公務員
    違背法定程序所取得，亦無顯有不可信之情況，且經本院於
    審理期日提示予檢察官及被告辨認、宣讀或告以要旨而為合
    法調查，自均得作為本判決之證據。
貳、實體部分
一、認定事實所憑之證據及理由：
    訊據被告固承認於案發當日駕車行經案發地點之客觀事實，
    惟矢口否認有何肇事致人受傷逃逸之犯行，辯稱：我不知道
    當時有發生車禍，所以我才直接離開，到下一個路口我朋友
    家時，證人徐純蕙把我攔下來告訴我，我就馬上折返現場，
    我無肇事逃逸的意思等語（見本院卷第36至38、120 至126
    頁）。經查：
㈠、被告於109 年7 月13日10時50分許，駕駛前開自用小貨車沿
    屏東縣麟洛鄉中山路由南往北方向行駛至該路段與民族路交
    岔路口時，右轉民族路。適被害人張靜宜（下稱被害人）騎
    乘上開普通重型機車沿同路段同向行駛於慢車道至該交岔路
    口，被害人在該處人車倒地，受有左肩、雙手腕、左小腿、
    左足挫擦傷之傷害等情，業據被害人、目擊證人徐純蕙於警
    詢、偵查及本院審理中均證述明確（見警卷第13至15頁，偵
    卷第21至25頁，本院卷第98至116 頁），並有國仁醫院診斷
    證明書、道路交通事故現場圖、道路交通事故調查報告表（
    一）（二）、現場照片及本院勘驗筆錄暨監視器錄影畫面翻
    拍照片在卷可稽（見警卷第45、51至71頁，本院卷第117 、
    131 至134 頁）。
㈡、又被害人於本院審理中證稱：我當天騎乘機車在中山路慢車
    道要直行，被告的車在左邊車道，我看到被告忽然右轉，我
    煞車不及，我的機車左前方碰撞到被告車子右後方，碰撞力
    道蠻大的，我就直接倒地，被告就直接駛離等語（見本院卷
    第98至101 頁）。本院復勘驗目擊證人徐純蕙提供之行車紀
    錄器影像，勘驗結果略以：⑴影片開始，翻拍畫面中，鏡頭
    前方係一T 字路口。⑵影片時間4 秒至8 秒，翻拍畫面前方
    左側出現一輛藍色廂型自用小貨車（下稱A 車），A 車欲於
    T 字路口處右轉。同時，A 車之右側出現一輛淺藍色機車（
    下稱B 車），A 車於右轉時並未減速，且未顯示方向燈，而
    B 車似亦未及注意A 車欲右轉，故而在A 車右轉彎時，與A
    車之右後方發生擦撞。B 車人車倒地後，A 車自畫面中並未
    看到其有停車查看之情形，逕自翻拍畫面之左下角處駛離等
    情，有本院勘驗筆錄1 份附卷可稽（見本院卷第117 、131
    至134 頁）。而被告亦自陳：A 車是我的車，我當時右轉沒
    打方向燈等語（見本院卷第117 頁）。由上情可知，A 車確
    實係被告案發時駕駛之車輛，被害人所騎乘之B 車確係在被
    告右轉後，與被告A 車發生擦撞並旋即人車倒地，足認被害
    人證述是碰撞被告車輛後始人車倒地一節，應可採信。是以
    ，被告駕駛A 車行駛至案發交岔路口時未顯示方向燈，且未
    禮讓直行之B 車先行即逕行右轉，適被害人騎乘B 車沿同路
    段同向行駛於慢車道至該交岔路口，雙方因而發生擦撞，致
    被害人人車倒地，並受有上開傷害，被告則逕自駕車離開現
    場之事實，堪以認定。
㈢、按右轉彎時，應距交岔路口三十公尺前顯示方向燈或手勢，
    換入外側車道、右轉車道或慢車道，駛至路口後再行右轉；
    轉彎車應讓直行車先行，道路交通安全規則第102 條第1 項
    第4 款前段、第7 款分別訂有明文。經查，被告曾考領有普
    通小型車駕駛執照，嗣後因酒駕遭吊銷駕駛執照，有公路監
    理電子閘門證號查詢汽車駕駛人資料在卷可查（見警卷第31
    頁），其對上揭道路交通安全規定，自不能推諉稱其不知；
    復衡案發時天候晴、日間自然光線、柏油路面乾燥無陷缺且
    無障礙物、視距良好，亦有前引道路交通事故調查報告表（
    一）在卷可按，客觀上並無致使被告不能注意之情狀，竟疏
    未注意及此，未顯示方向燈，亦未禮讓直行之被害人機車先
    行，即貿然右轉，此觀上開本院勘驗筆錄甚明，因而肇致本
    案事故發生；佐以被告亦自承其當時急著找別人對帳，轉彎
    時沒有看後照鏡，亦未打方向燈等語明確（見本院卷第117
    、121 頁），顯見被告案發時並未顯示方向燈及禮讓直行車
    先行，是被告對本件事故之發生自有過失，且此過失與被害
    人所受前揭傷害間有相當因果關係，應堪認定。
㈣、被告雖以前詞置辯，辯稱其案發時未發現有人倒地，而否認
    有肇事致人受傷逃逸之故意云云，惟查：
 ⒈ 按判斷汽車駕駛人有無逃逸之故意，應就客觀事實判斷，如
    駕駛人對於危險之發生有所認識，明知已發生車禍，或知悉
    車禍有使人受傷害或死亡之可能，竟未下車察看，仍駕車離
    去，即可認定有肇事逃逸之犯意，亦即對於駕駛動力交通工
    具肇事致人死傷之事實，駕駛人已有所認識，並進而決意擅
    自逃離肇事現場之主觀心態，具有此項故意之犯意，即符合
    肇事逃逸罪之構成要件。又此項故意之犯罪型態，包括直接
    故意與未必故意，所謂直接故意，係指駕車肇事因而已知悉
    發生使人受傷或死亡之結果，如仍決意駕車逃離現場，即係
    直接故意，而未必故意，係指駕車肇事因而已知悉發生使人
    受傷害或死亡之結果，縱令有人死傷亦無所謂，仍決意駕車
    逃逸，即為有肇事逃逸之故意。
 ⒉ 被害人於本院審理中證稱：當時我的機車碰撞到被告貨車的
    右後方，車輪或車身我忘記了，撞擊力道蠻大的，因為我是
    在來不及煞車、有速度的情況下撞到被告車輛，我沒辦法撐
    住所以倒地，我機車左側把手及左邊車身都有損傷，我沒有
    印象是否有聲響等語（見本院卷第98至105 頁）；又證人徐
    純蕙於本院審理中證稱：案發時我在民族路停等紅燈，看到
    被告的車輛沒有打方向燈，速度蠻快的右轉，被害人的機車
    就撞到被告貨車右後車輪附近，當時有發出碰一聲的聲響，
    在那路口的人都聽得到，都有往那方向看，被告貨車駕駛座
    及副駕駛座的車窗是開著的，被告於發生車禍後繼續開走，
    我就迴轉去追他等語（見本院卷第106 至116 頁）。依前揭
    證人之證言，被害人之機車左側車身近距離直接擦撞被告貨
    車右後方車輪附近，撞擊力道不小，並有發出碰撞之聲響等
    情，堪認實在。被告亦於本院審理中自陳：我平常開車，車
    窗都是搖下來的，我也沒有在聽音樂等語（見本院卷第120
    、125 頁），審諸被告貨車係右後方車輪附近（撞擊高度約
    略相當於一般人騎乘機車時的高度）與被害人機車車體近距
    離直接推擠擦撞，衡情該撞擊應有異於一般車輛行駛經過不
    平路面之感受、力道及位置等情，且依被害人之證述，兩車
    之撞擊力道非輕，再衡以駕駛人駕車行駛時，如遭車輛擦撞
    或遭路面彈起之小石子敲擊車身，縱使車內播放音樂，車內
    駕駛及乘客均可聽到與音樂不同之擦撞聲或碰撞聲，且於車
    輛遭撞擊時，亦可感受到車身之晃動，此為一般之日常生活
    經驗法則，被告實無可能毫無察覺車輛遭撞擊；佐以證人徐
    純蕙證稱當時兩車撞擊有發出聲響，且音量達到事發路口之
    用路人均可聽見之程度，已如前述，被告斯時既緊臨被害人
    傾倒、摔車之位置，又被告貨車之車窗均為開啟狀態，亦無
    播放音樂之情形，被告焉會未聽聞上開撞擊聲響。又被告於
    右轉時既已發生異於一般行車經驗之撞擊感及聲響，衡情應
    立即自車窗、照後鏡裝置查看發生撞擊之原因，豈可能未發
    現其撞到被害人機車致被害人人車倒地乙情。是被告上開其
    全然不知有人倒地受傷之辯解並非可採。
 ⒊ 此外，證人徐純蕙於本院審理中證述：被告在車禍發生後開
    走，我就迴轉去追他，當時被告開蠻快的，比轉彎前更快，
    因為我的車速也跟著加快，大概追了5 分鐘左右，被告開到
    巷子裡在一間四合院或三合院停車，我就跟被告說他撞到人
    ，被告當時有點驚慌，回答我「有嗎？」，我問被告要不要
    回現場，被告一開始好像不是很有意願要回去，他就是不回
    答，很慌張、抗拒的感覺，之後我跟他說我有行車紀錄器，
    被告還有查看我行車紀錄器安裝的位置，確認完被告才願意
    回現場，回程被告自己開車在前方，我跟在被告後面，我沒
    有跟被告說發生車禍的地點等語（見本院卷第108 至115 頁
    ），被告雖辯稱：我在事發交叉路口右轉後沒有加速，證人
    徐純蕙告訴我發生車禍後，我沒有推託就回去了，我也沒有
    查看徐純蕙的行車紀錄器云云（見本院卷第122 至124 頁）
    ，然被告自陳其與證人徐純蕙並不認識等語（見本院卷第12
    2 、124 頁），衡情證人徐純蕙應無刻意捏造或誇大證詞以
    陷害被告之動機，其證言應有相當可信度。則依證人徐純蕙
    所述，被告於車禍發生後有加速逃離現場之舉動，於遭證人
    徐純蕙攔阻後，並未立即返回現場，係於知悉證人有行車紀
    錄器後始同意折返，是依被告事發後加速逃逸、抗拒返回現
    場之言行舉止觀之，其應知悉有與被害人發生擦撞之情。況
    被告自陳：證人徐純蕙沒有跟我說車禍發生地點，我也沒有
    問他，我就沿著原路回頭找，回程是我開車在徐純蕙前面等
    語（見本院卷第120 至121 、124 至125 頁），衡情若被告
    全然不知有車禍發生，則經證人徐純蕙告知上情後，理應會
    向證人詢問事發之地點或其他相關情形，被告卻未多加詢問
    而逕自開車返回事故地點，益徵被告應早已知悉其與被害人
    發生擦撞乙情。則被告既已知悉被害人有人車倒地之情況，
    自可預見被害人受有傷害，惟被告既未停留現場察看被害人
    有無受傷以利給予必要之救護措施，亦未等待警察到場處理
    ，旋即駕車離去，足認被告有肇事逃逸之不確定故意甚明，
    故被告辯稱其對於車禍之發生均不知情云云，亦不可採。
㈤、綜上，被告前開否認犯行所辯，顯係臨訟卸責之詞，殊無可
    採。本案事證明確，被告肇事致人傷害而逃逸犯行洵堪認定
    ，應依法論科。
二、論罪科刑：
㈠、按行為後法律有變更者，適用行為時之法律，但行為後之法
    律有利於行為人者，適用最有利於行為人之法律，刑法第2
    條第1 項定有明文。查被告行為後，刑法第185 條之4 的規
    定，已於110 年5 月28日修正公布，並於同年月30日生效施
    行，該規定修正前的內容為：「駕駛動力交通工具肇事，致
    人死傷而逃逸者，處1 年以上7 年以下有期徒刑」，修正後
    則為：「駕駛動力交通工具發生交通事故，致人傷害而逃逸
    者，處6 月以上5 年以下有期徒刑；致人於死或重傷而逃逸
    者，處1 年以上7 年以下有期徒刑。犯前項之罪，駕駛人於
    發生交通事故致人死傷係無過失者，減輕或免除其刑」，因
    此，依修正前的規定，不分行為人的犯罪情節輕重，其法定
    刑一律為：「1 年以上7 年以下有期徒刑」，修正後則按犯
    罪情節輕重，如行為人致人受一般傷害而逃逸者，其法定刑
    為：「6 月以上5 年以下有期徒刑」，若行為人致人於死或
    重傷而逃逸者，其法定刑方為修正前之：「1 年以上7 年以
    下有期徒刑」，且行為人於發生交通事故致人死傷為無過失
    時，並可減輕或免除其刑。經比較新舊法的結果，修正後的
    規定降低部分犯罪情狀的法定刑，且增加減輕或免除其刑的
    規定，顯然對被告較為有利，依刑法第2 條第1 項但書規定
    ，本件應適用修正後刑法第185 條之4 的規定。是核被告所
    為，係犯修正後刑法第185 條之4 第1 項前段之駕駛動力交
    通工具發生交通事故致人傷害而逃逸罪。
㈡、又刑法第62條所謂自首，祇以犯人在犯罪未發覺之前，向該
    管公務員申告犯罪事實，而受裁判為已足，並不以使用自首
    字樣為必要。又刑事訴訟採職權主義，不能期待被告自己證
    明其自己犯罪，因之，自首者於自首後，縱又為與自首時不
    相一致之陳述，甚至否認犯罪，仍不能動搖其自首效力（最
    高法院70年度台上字第6819號、88年度台上字第877 號判決
    意旨可資參照）。查被告於肇事後雖未停留現場，然被告經
    證人徐純蕙攔阻後自行返回現場，且被告返回事故現場時，
    警察尚未抵達等情，業據證人張靜宜、徐純蕙於本院審理中
    證述明確（見本院卷第102 、112 頁），而被告於員警到場
    時，在有偵查犯罪職權之公務員尚未知悉其為肇事者時，主
    動向員警坦承其為肇事者等情，有屏東縣政府警察局屏東分
    局交通分隊長治交通小隊道路交通事故肇事人自首情形紀錄
    表1 份附卷可考（見警卷第35頁），嗣並接受裁判，雖被告
    於偵查及本院審理中均否認犯行，惟揆諸上揭說明，仍不影
    響其自首之效力，仍應適用刑法第62條前段規定減輕其刑。
㈢、爰審酌被告於肇事後，知悉其車輛擦撞被害人，被害人可能
    因此受有傷害，卻未報警處理、停留現場或將被害人送醫或
    為其他必要救護行為，提升被害人因未能獲得即時救護，以
    致增加傷勢擴大之風險，所為實有不該；又衡酌被告始終否
    認肇事致人傷害逃逸犯行，然與被害人業已達成和解，並賠
    償其損失（見偵卷第29頁之屏東縣麟洛鄉調解委員會109 年
    刑調字第38號調解筆錄）之犯後態度，兼衡被告於本院審理
    中自陳五專畢業之智識程度、職業為賣檳榔、已婚有2 名未
    成年子女之家庭生活狀況（見本院卷第126 頁），暨本件被
    告犯罪之動機、手段、情節及所生危害等一切情狀，量處如
    主文所示之刑，並諭知如易科罰金之折算標準。至檢察官雖
    求處有期徒刑8 月，然本院認為依前述量刑事由觀之，主文
    所示之宣告刑已可收懲戒之效，且與被告之罪責相當，是檢
    察官前揭求刑略嫌過重，附此敘明。
據上論斷，應依刑事訴訟法第299 條第1 項前段，刑法第2 條第
1 項但書、第185 條之4 第1 項前段、第62條前段、第41條第1
項前段，判決如主文。
本案經檢察官陳新君提起公訴，檢察官周亞蒨、王雪鴻到庭執行
職務。
中    華    民    國   110    年    10    月    28    日
                  刑事第三庭   審判長法  官  鍾佩真
                                     法  官  楊子龍
                                     法  官  張瑞德
以上正本證明與原本無異。
如不服本判決應於收受判決後20日內向本院提出上訴書狀，並應
敘述具體理由；其未敘述上訴理由者，應於上訴期間屆滿後20日
內向本院補提理由書（均須按他造當事人之人數附繕本）「切勿
逕送上級法院」。
中    華    民    國   110    年    10    月    28    日
                                     書記官  李佩玲
　
附錄本案論罪科刑法條全文：
110年5月28日修正公布之刑法第185條之4
駕駛動力交通工具發生交通事故，致人傷害而逃逸者，處6 月以
上5 年以下有期徒刑；致人於死或重傷而逃逸者，處1 年以上7
年以下有期徒刑。
犯前項之罪，駕駛人於發生交通事故致人死傷係無過失者，減輕
或免除其刑。